---
title: "12. Generación de números aleatorios"
output: html_document
---

En R, podemos **simular fenómenos aleatorios** mediante funciones específicas. Cada una corresponde a una distribución estadística distinta.

## 1. Muestreo Simple

Esta categoría se utiliza cuando queremos seleccionar **elementos totalmente al azar de un conjunto definido sin aplicar una curva** estadística compleja.

### **Muestreo Aleatorio (Enteros)**

Esta función extrae una muestra al azar. Usamos `replace = TRUE` para permitir que el mismo número pueda aparecer más de una vez (muestreo con reemplazo).

```{r}
# Elegimos 7 números del 1 al 100 con posibilidad de repetición
numeros_enteros <- sample(1:100, 7, replace = TRUE)
numeros_enteros 
```

## 2. Distribuciones Continuas

Se utilizan para **valores que pueden tomar cualquier valor dentro de un intervalo** (números con decimales).

### **Distribución Uniforme**

**Crea números que tienen exactamente la misma probabilidad de aparecer**. Ideal para simular situaciones donde cualquier resultado es igual de probable.

```{r}
# Generamos 10 números entre 0 y 1 con la misma probabilidad 
uniforme <- runif(10) 
uniforme 


```

### **Distribución Normal (Campana de Gauss)**

**Genera datos que se agrupan mayoritariamente alrededor de una media**. Es la distribución más importante para modelar fenómenos naturales y errores de medición.

```{r}
# Generamos 100 datos con media 0 y desviación típica 1
normal <- rnorm(100, mean = 0, sd = 1) 
head(normal) 
```

### **Distribución Exponencial**

**Modeliza el tiempo que transcurre entre eventos que ocurren de forma independiente a un ritmo constante** (por ejemplo, el tiempo de espera hasta el próximo cliente).

```{r}
# Generamos 50 valores con una tasa (rate) de 0.1
exponencial <- rexp(50, rate = 0.1)
head(exponencial)
```

## 3. Distribuciones Discretas

Se utilizan para **valores que toman valores contables, generalmente números enteros** (ej. cantidad de personas, cantidad de éxitos).

### **Distribución de Poisson**

Se utiliza para **contar cuántas veces ocurre un evento "raro" en un intervalo fijo, dado un promedio esperado** (`lambda`).

```{r}
# Generamos 30 valores para eventos raros con promedio 2 
poisson <- rpois(30, lambda = 2) 
poisson 
```

### **Distribución Binomial**

**Simula experimentos con solo dos resultados posibles** (éxito/fracaso, cara/cruz, sí/no, fuera/dentro, ganar/perder).

**Ejemplo 1:**

Lanzar una moneda 10 veces y contar cuántas veces sale cara.

```{r}
# Simulamos 10 experimentos
# En cada experimento, lanzamos la moneda 20 veces. En total se tirarán 10 veces x 20 veces cada tanda = 200 veces
# La probalidad de que salga cara 0.5 es igual a que salga cruz 0.5
# Queremos contar cuántas caras (éxitos) obtenemos en cada experimento

moneda <- rbinom(n = 10, size = 20, prob = 0.5)

# Mostramos cuántas caras salieron en cada uno de los 10 experimentos
moneda

# Aparecerán las veces que salió cara en cada uno de las 10 tandas/experimentos
```

**Ejemplo 2:**

Imagina que **1 alumno** responde a un examen tipo test de **20** preguntas al azar. Cada **pregunta tiene 4 opciones** y solo **una es correcta** (probabilidad de acertar por suerte: $1/4 = 0.25$).

```{r}
# Simulamos 1 alumno diferentes respondiendo el mismo examen:
# n = 1 (alumnos), size = 20 (preguntas), prob = 0.25 (probabilidad de acertar)

resultados_examen <- rbinom(n = 1, size = 20, prob = 0.25)
resultados_examen 

# El resultado de abajo es el número de preguntas acertadas por 1 alumno de las 20 preguntas

```

Y si el examen lo hacen **2 alumnos** (n=2):

```{r}
resultados_examen <- rbinom(n = 2, size = 20, prob = 0.25)
resultados_examen 

# El resultado de abajo es el número de preguntas acertadas por cada uno de los 2 alumnos de las 20 preguntas

```

**Ejemplo 3:**

Tiros libres en baloncesto. Un jugador de baloncesto tiene un prob= % de acierto ($0.7$) en tiros libres. Lanza 15 tiros (size) en 4 entrenamientos/sesiones/tandas distintas (n).

```{r}
# Simulamos 4 sesiones de entrenamiento donde lanza 15 veces
# n = 4 (sesiones), size = 15 (tiros), prob = 0.7 (acierto)
canastas_anotadas <- rbinom(n = 4, size = 15, prob = 0.7)
canastas_anotadas
# LAs canastas anotadas en cada entrenamiento es de:
```
