---
title: 'R '
---

```{r setup, include=FALSE}
knitr::opts_chunk$set(echo = TRUE, eval = TRUE)
```

# 3. Funciones y Operadores en R

Estas son las funciones y operadores que encluye R en su instalación básica.

## 3.1. Funciones principales

| Función                       | Código en R      |
|-------------------------------|------------------|
| Raíz cuadrada de x            | `sqrt(x)`        |
| Exponencial de x              | `exp(x)`         |
| Logaritmo neperiano           | `log(x)`         |
| Nº de elementos de un vector  | `length(x)`      |
| Suma los elementos del vector | `sum(x)`         |
| Seno de x                     | `sin(x)`         |
| Coseno de x                   | `cos(x)`         |
| Tangente de x                 | `tan(x)`         |
| Media                         | `mean(x)`        |
| Desviación típica             | `sd(x)`          |
| Varianza                      | `var(x)`         |
| Mediana                       | `median(x)`      |
| Quantiles                     | `quantile(x, p)` |
| Máximo y Mínimo               | `range(x)`       |
| Ordenación                    | `sort(x)`        |
| Resumen estadístico           | `summary(x)`     |

Ejemplos:

```{r}
x = 16
sqrt(x)
exp(x)

```

```{r}
mivector = c(3,6,2,7)
length(mivector)
mean(mivector)
```

## Operadores en R

### Aritméticos

| Operador | Descripción     |
|----------|-----------------|
| `+`      | Suma            |
| `-`      | Resta           |
| `*`      | Multiplicación  |
| `/`      | División        |
| `^`      | Potencia        |
| `%/%`    | División entera |

Ejemplos:

```{r}
# Definición de variables
a <- 10
b <- 3

# Resultados de las operaciones
resultado_suma    <- a + b
resultado_resta   <- a - b
resultado_multi   <- a * b
resultado_div     <- a / b
resultado_pot     <- a ^ b
resultado_entera  <- a %/% b

# Imprimir solo los resultados
print(resultado_suma)
print(resultado_resta)
print(resultado_multi)
print(resultado_div)
print(resultado_pot)
print(resultado_entera)
```

### Comparativos

| Operador | Descripción   |
|----------|---------------|
| `==`     | Igualdad      |
| `!=`     | Diferente de  |
| `<`      | Menor que     |
| `>`      | Mayor que     |
| `<=`     | Menor o igual |
| `>=`     | Mayor o igual |

Ejemplo:

```{r}
# Definimos valores para comparar
x <- 10
y <- 5

# 1. Igualdad (==)
print(x == y)      # ¿Es 10 igual a 5? (FALSE)

# 2. Diferente de (!=)
print(x != y)      # ¿Es 10 diferente de 5? (TRUE)

# 3. Menor que (<)
print(x < y)       # ¿Es 10 menor que 5? (FALSE)

# 4. Mayor que (>)
print(x > y)       # ¿Es 10 mayor que 5? (TRUE)

# 5. Menor o igual (<=)
print(x <= 10)     # ¿Es 10 menor o igual a 10? (TRUE)

# 6. Mayor o igual (>=)
print(y >= 15)     # ¿Es 5 mayor o igual a 15? (FALSE)
```

### Lógicos

| Operador | Descripción |
|----------|-------------|
| `&`      | Y lógico    |
| `|`      | O lógico    |
| `!`      | No lógico   |

Ejemplos:

```{r}
x <- 10
y <- 5

# 1. Y lógico (&)
# ¿Es x mayor que 5 Y es y menor que 10?
print(x > 5 & y < 10) # TRUE porque ambas se cumplen

# 2. O lógico (|)
# ¿Es x igual a 100 O es y igual a 5?
print(x == 100 | y == 5) # TRUE porque al menos una se cumple

# 3. NO lógico (!)
# ¿Es x diferente de 10? (No, es igual, así que dará FALSE)
print(!(x == 10))
```

## Ejemplos con operadores

```{r operadores-ejemplos, echo=TRUE}

# Creamos la list/vector `datos`
datos <- c(4, 5, 10, 3)

min(datos)
max(datos)
which.min(datos)
which.max(datos)
range(datos)
mean(datos)
median(datos)
sum(datos)

```

```{r operadores-ejemplos2, echo=TRUE}
2 * datos
2 < 3 & 4 < 1
2 < 3 | 4 < 1
```

## Asignación de variables

```{r asignacion}
# Asignación de valores indivuduales a una variable
a = 45
b =5
nombre = "Nicolás"

print(a)

#Asignación de operaciones a una variable
resultado_suma           <- 5 + 3
resultado_resta          <- 10 - 2
resultado_multiplicacion <- 4 * 6
resultado_division       <- 20 / 5
resultado_potenciacion   <- 2^3

print(resultado_suma)

```

## Tipos de datos básicos

```{r tipos-datos}
x1 <- TRUE                                # logical
x2 <- 3L                                  # integer
x3 <- 3.4                                 # numeric
x5 <- "Esto es una cadena de caracteres"  # character

ls.str()

# Conversiones
as.integer(x1)
as.integer(x3)

# Comprobaciones
is.integer(x1)
is.logical(x1)
is.integer(x2)

```
