---
title: "R"
output:
  word_document: default
  pdf_document: default
---

# 5. Vectores: La estructura fundamental

Los **vectores** son \*\*secuencias o conjuntos de elementos del mismo tipo de datos\*\*. En R, la unidad básica de almacenamiento es el vector; incluso un número aislado se trata como un vector de longitud uno. Se crean utilizando la función `c()` (*combine*).

```{r}
# --- Creación y manipulación ---
x <- c(4.1, 5, 6.35)
x                          # Imprime el vector
x <- c(7, x, 2)            # Añade elementos al inicio y final
x                          # Resultado: 7, 4.1, 5, 6.35, 2
```

```{r}

length(x) # Cantidad de elementos 
mode(x) # Tipo de datos: "numeric"
```

## 5.1. Coerción de tipos

Los vectores en R deben contener elementos del mismo tipo de datos. Si intentamos combinar tipos distintos en un mismo vector, R aplicará la **coerción**, convirtiendo automáticamente todos los elementos al tipo de datos más flexible (o "general").

```{r coercion}
# Definimos un vector de caracteres y uno numérico
y <- c("Hola", "Adios")
x <- c(4.1, 5, 6.35)

# Intentamos mezclar textos, números y valores lógicos
y_mezclado <- c(y, x, TRUE)

# Verificamos el resultado
y_mezclado          # Todo se ha convertido a texto ("character")
mode(y_mezclado)    # El vector es ahora de tipo "character"
length(y_mezclado)  # 7 elementos en total (2 textos + 3 números + 1 lógico)
```

## 5.2. Acceder a elementos de un vector (Indexación)

En R, los vectores son indexados empezando por **1** (no por 0 como en otros lenguajes como Python). Utilizamos corchetes `[]` para extraer valores específicos.

```{r acceso-vector}
mi_vector <- c(8, 9, 3, 4, 5)

# Acceder al segundo elemento
elemento <- mi_vector[2]
print(elemento)

# Verificar el tipo de datos del vector
mode(mi_vector)

```

## 5.3. Generación de secuencias

Existen diversas formas de crear vectores numéricos ordenados sin escribir cada elemento manualmente:

```{r secuencias}
# El operador ':' genera una secuencia de enteros consecutivos
# NOTA: Los paréntesis alrededor de la asignación guardan el valor y lo imprimen a la vez
(x <- 1:5) 

# Función seq(): Permite definir el incremento (by)
seq(from = 1, to = 5, by = 0.5)

# Función seq(): Permite definir el número total de elementos (length.out)
seq(from = 1, to = 5, length.out = 6)

# Función sample(): Genera secuencias aleatorias
# 'replace = TRUE' permite que los números se repitan
sample(1:6, size = 10, replace = TRUE) 

```

------------------------------------------------------------------------

### Notas:

-   **Paréntesis de impresión:** Cuando haces `(x <- 1:5)`, le ahorras a R una línea de código al realizar la asignación y la visualización en un solo paso. Es un truco muy común en sesiones interactivas.

``` r
Método tradicional:
  x < - 1:5
  print (x)

Método con paréntesis:
 (x < - 1:5)
```

------------------------------------------------------------------------
## 5.4. Operaciones vectorizadas

La gran ventaja de los vectores en R es que permiten aplicar funciones u operaciones matemáticas a **todos los elementos simultáneamente**, sin necesidad de escribir bucles.


```{r operaciones-vectorizadas}
x <- c(1, 2, 3, 4)

# Multiplicar todos los elementos por 2 de golpe
x * 2

# Elevar cada elemento al cuadrado
x ^ 2

# Sumar dos vectores (se suman elemento a elemento)
y <- c(10, 20, 30, 40)
x + y
```

## 5.5. Filtrado lógico (Subsetting)

Podemos extraer elementos de un vector basándonos en condiciones. Esto es extremadamente útil para limpiar datos.

```{r filtrado}
datos <- c(10, 25, 5, 40, 15)

# ¿Qué elementos son mayores que 20?
datos > 20

# Extraer solo los elementos que cumplen la condición
datos[datos > 20]

# Extraer elementos que son iguales a 10 O mayores que 30
datos[datos == 10 | datos > 30]

```

