---
title: "C Histograma y Gráfico de densidad"
output:
  html_document:
    toc: false
    theme: united  # Puedes elegir: united, cosmo, lumen, flatly...
    highlight: tango
  word_document: default
  pdf_document: default
---

El **histograma** es la herramienta fundamental para analizar **datos continuos**. A diferencia del gráfico de barras (usado para categorías), aquí agrupamos los valores en "contenedores" o intervalos para visualizar cómo se distribuyen las mediciones.

## ¿Qué es un Histograma? (Ejemplo: Pesos)

Imagina que tienes el peso de 30 alumnos y quieres ver cómo se distribuyen en la clase. Como hay demasiados números distintos, el histograma **agrupa los pesos en intervalos** (ej. de 5 en 5 kg) para visualizar la tendencia.

#### Conceptos clave:

-   **Eje X (Horizontal):** Rangos de peso (ej. 55-60kg, 60-65kg, 65-70kg...).
-   **Eje Y (Vertical):** Frecuencia (cuántos alumnos hay en ese rango).
-   **Barras pegadas:** Indican que el peso es una variable **continua** (no hay huecos, los valores fluyen).

El histograma suele confundirse con el gráfico de barras vertical. En esta tabla se muestran las diferencias:

| Característica | Gráfico de Barras | Histograma |
|:-----------------------|:-----------------------|:-----------------------|
| **Tipo de datos** | Categorías (Ej: Fútbol, Tenis) | Números (Ej: Peso, Altura) |
| **Espacio entre barras** | **Sí** | **No** (están unidas) |
| **Objetivo** | Comparar grupos | Ver la forma de la distribución |

**En resumen:** El histograma te muestra visualmente si tu clase tiene un peso "promedio" (la mayoría en el centro) o si hay mucha variedad (barras repartidas por todos lados).

### Sintaxis:

Usamos la función `hist(x)`, donde:

-   **`x`**: Vector numérico de datos.
-   **`prob = TRUE`**: Muestra la densidad (proporción) en lugar de la frecuencia absoluta.
-   **`breaks`**: Controla el número de intervalos.

Ejemplo1: Imagina que tenemos un vector/lista con la distancia que una motocicleta hizo con un tanque de gasolina lleno.

```{r histogram-data}
# Datos de distancias
distancias <- c(
  291.5, 274.4, 290.2, 276.4, 272.0, 268.7, 281.6, 281.6, 276.3, 285.9,
  269.6, 266.6, 283.6, 269.6, 277.8, 287.8, 267.6, 292.6, 273.4, 284.4,
  270.7, 274.0, 285.2, 275.5, 272.1, 261.3, 274.0, 279.3, 281.0, 293.1,
  277.5, 278.0, 272.5, 271.7, 280.8, 265.6, 260.1, 272.5, 281.3, 263.0,
  279.0, 267.3, 283.5, 271.2, 268.5, 277.1, 266.2, 266.4, 271.5, 280.3,
  267.8, 272.1, 269.7, 278.5, 277.3, 280.5, 270.8, 267.7, 255.1, 276.4,
  283.7, 281.7, 282.2, 274.1, 264.5, 281.0, 273.2, 274.4, 281.6, 273.7,
  271.0, 271.5, 289.7, 271.1, 256.9, 274.5, 286.2, 273.9, 268.5, 262.6,
  261.9, 258.9, 293.2, 267.1, 255.0, 269.7, 281.9, 269.6, 279.8, 269.9,
  282.6, 270.0, 265.2, 277.7, 275.5, 272.2, 270.0, 271.0, 284.3, 268.4
)

# Histograma de frecuencias
hist(distancias, 
     main = "Histograma de Frecuencias", 
     col = "steelblue", 
     xlab = "Distancia", 
     ylab = "Frecuencia")

```

------------------------------------------------------------------------

## Ajuste del número de intervalos o breaks

Podemos ajustar el número de intervalos de manera manual añadiendo la propiedad `breaks`.

```{r}
hist(distancias, 
     main = "Histograma con 5 intervalos", 
     col = "steelblue", 
     xlab = "Distancia", 
     ylab = "Frecuencia",
     breaks = 5) # Ajusta este número según quieras ver más o menos detalle
```

```{r}
hist(distancias, 
     main = "Histograma con 15 intervalos", 
     col = "steelblue", 
     xlab = "Distancia", 
     ylab = "Frecuencia",
     breaks = 15) # Ajusta este número según quieras ver más o menos detalle
```

#### El impacto de los intervalos (`breaks`)

La forma del histograma es muy sensible al número de intervalos:

-   **Pocos intervalos:** Agrupan demasiado los datos, ocultando detalles importantes.
-   **Muchos intervalos:** Generan mucho "ruido" y alta variabilidad.
-   **Regla de Sturges:** Es el método automático por defecto en R, que busca un equilibrio razonable.

```{r histogram-breaks, fig.width=10, fig.height=4}
# Comparativa visual
par(mfrow = c(1, 3)) # Dividir pantalla en 3 columnas

hist(distancias, breaks = 2, col = "lightgrey", main = "Pocas clases (2)")
hist(distancias, breaks = 50, col = "lightgrey", main = "Muchas clases (50)")
hist(distancias, col = "steelblue", main = "Regla de Sturges (Auto)")

par(mfrow = c(1, 1)) # Restaurar diseño original

```

------------------------------------------------------------------------

### Notas pedagógicas:

-   **Densidad vs Frecuencia:** Al usar `prob = TRUE`, el área total de las barras suma 1, lo que permite comparar distribuciones aunque el número total de datos sea distinto.

-   **`par(mfrow = ...)`:** Es un comando muy útil para comparar gráficos lado a lado. Recuerda siempre devolverlo a `c(1,1)` al terminar, o tus siguientes gráficos saldrán todos en una misma fila.
