---
title: "Ejercicio 1"
output:
  html_document:
    toc: false
    theme: lumen  # Puedes elegir: united, cosmo, lumen, flatly...
    highlight: tango
  word_document: default
  pdf_document: default
---

### Ejercicio 1: Simulación de un dado

**Simulación de la Ley de los Grandes Números**

**Objetivo:** Comprender cómo el comportamiento de un experimento aleatorio (lanzar un dado) converge hacia su probabilidad teórica a medida que aumenta el número de repeticiones.

**Enunciado:** Desarrollar una función para simular un experimento aleatorio y observar, mediante la visualización de datos, cómo la frecuencia experimental converge hacia la probabilidad teórica (Ley de los Grandes Números).

**Instrucciones:**

1.  Crea una función en R llamada `dado(n)` que reciba como argumento `n` (el número de lanzamientos) y realice los siguientes pasos:

-   Defina el espacio muestral del dado (`1` al `6`).

-   Genere una muestra aleatoria de tamaño `n` con reemplazamiento utilizando el comando `sample()`.

-   Calcule la tabla de frecuencias relativas dividiendo el conteo de cada resultado entre `n`.

-   Represente los resultados mediante un gráfico de barras (`barplot`).

-   Añada una línea horizontal de referencia en el valor $1/6$ (la probabilidad teórica de cada cara) usando el comando `abline()`.

-   Devuelva los resultados redondeados a 3 decimales.

2.  Ejecuta la función para los siguientes escenarios:

-   `n = 30` lanzamientos.
-   `n = 10,000` lanzamientos.

3.  **Pregunta de reflexión:** Compara ambos gráficos y la línea de referencia roja. ¿Qué ocurre con la frecuencia de cada cara a medida que aumenta el número de lanzamientos? ¿Cómo se relaciona esto con la probabilidad teórica?

------------------------------------------------------------------------

\`\`\`{r dado-function}

```{r dado-function}
dado <- function(n) { 
  resultados = seq(1, 6)                      # 1. Definimos las 6 caras del dado
  lanzamientos = sample(resultados, n, rep=T) # 2. Simulamos 'n' lanzamientos (con reemplazo)
  frecuencias = table(lanzamientos) / n       # 3. Calculamos la proporción de cada cara
  barplot(frecuencias, main=paste("n=", n))   # 4. Graficamos las frecuencias en barras
  abline(h=1/6, col="red", lwd=2)             # 5. Dibujamos la línea de probabilidad teórica (1/6)
  return(round(frecuencias, 3))               # 6. Devolvemos los resultados redondeados a 3 decimales
}

```

```{r}
# Ejecución para 30 lanzamientos
dado(30)
```

```{r}
# Ejecución para 10000 lanzamientos
dado(10000)
```

## Explicación del código:

¡Claro! Esta función es un ejemplo excelente para entender cómo R maneja la **simulación de experimentos aleatorios**. Vamos a desglosar qué ocurre dentro de tu función `dado(n)` paso a paso:

### 1. `resultados = seq(1, 6)`

-   **¿Qué hace?**: Crea un vector con los números del 1 al 6: `[1, 2, 3, 4, 5, 6]`.

-   **Propósito**: Define el "espacio muestral" de un dado de seis caras.

### 2. `lanzamientos = sample(resultados, n, rep = T)`

-   **¿Qué hace?**: Toma el vector `resultados` y elige al azar un valor `n` veces.

-   **El detalle clave (`rep = T` o `replace = TRUE`)**: Significa "con reemplazo". Es fundamental porque, al lanzar un dado real, sacar un "1" no impide que en el siguiente lanzamiento vuelva a salir un "1". Si no pusiéramos esto, R borraría cada número después de usarlo, lo cual es incorrecto para un dado.

### 3. `frecuencias = table(lanzamientos) / n`

-   **`table(lanzamientos)`**: Cuenta cuántas veces apareció cada cara (el 1, el 2, etc.). Devuelve las **frecuencias absolutas**.

-   **`/ n`**: Al dividir cada conteo por el total de lanzamientos (`n`), obtenemos las **frecuencias relativas** (la proporción de veces que salió cada cara, un número entre 0 y 1).

### 4. `barplot(frecuencias, main = paste("n =", n))`

-   **¿Qué hace?**: Genera el gráfico de barras.

-   **`main = paste("n =", n)`**: Usa la función `paste` para crear un título dinámico. Si llamas a `dado(30)`, el título será `"n= 30"`; si llamas a `dado(10000)`, será `"n= 10000"`.

### 5. `abline(h = 1/6, col = "red", lwd = 2)`

-   **¿Qué hace?**: Dibuja una línea horizontal (`h`) en el gráfico.

-   **`1/6`**: Es la probabilidad teórica exacta de cada cara.

-   **`col = "red"` y `lwd = 2`**: Le pone color rojo y un grosor de línea de 2 para que destaque. Esta línea nos sirve de "referencia de control" para ver qué tanto se desvían nuestros resultados aleatorios de la realidad teórica.

### 6. `return(round(frecuencias, 3))`

-   **`round(..., 3)`**: Redondea los resultados a 3 decimales para que sean más legibles.

-   **`return(...)`**: Envía el resultado final (la tabla de frecuencias) de vuelta a la consola para que puedas verlo después de ejecutar la función.

### Resumen para tus alumnos:

> "Esta función simula la realidad física de un dado mediante **muestreo aleatorio**. Al comparar la altura de las barras (resultados reales) con la línea roja (probabilidad teórica), observamos visualmente cómo, a mayor número de intentos, la aleatoriedad se ajusta a la matemática."

