---
title: "F. Coeficiente de correlacion"
output:
  html_document:
    toc: false
    theme: united  # Puedes elegir: united, cosmo, lumen, flatly...
    highlight: tango
  word_document: default
  pdf_document: default
---

## Ejercicio 4: Análisis de variables continuas

El objetivo de este ejercicio es explorar la relación entre edad, peso y talla en el dataset `children.csv`.

### 1. Carga y preparación de datos

```{r}
# Cargar el archivo children.csv y hacemos de DataFrame pediatria
pediatria <- read.csv2("children.csv")

# Visualizamos los seis primeros datos
head(pediatria)
```

```{r}
# Eliminar la primera columna (asumiendo que no es numérica o es un ID)
pediatria_clean <- pediatria[, -1]
head(pediatria_clean)
```

```{r}
```

Primero, cargamos el archivo, miramos los seis primeros datos y eliminamos la primera columna sexo (asumiendo que es un identificador no relevante para el cálculo numérico).

```{r carga-datos}

# Eliminamos la primera columna sexo (asumiendo que no es numérica o es un ID)
pediatria_clean <- pediatria[, -1]

# Visualizamos el nuevo DataFrame limpio de la primera columna
head(pediatria_clean)
```

### 2. Matriz de gráficos de dispersión (Pairs Plot)

Con `pairs()` hacemos la matriz de gráficos de dispersión

```{r}
pairs(pediatria_clean)
```

**Mejorar la visualización:**

Para visualizar las relaciones, utilizaremos la función `pairs()`. Añadimos color para diferenciar por la variable `sexo`.

```{r grafico-dispersion}
# Definimos colores según el sexo (ajusta la columna según tu dataset)
colores <- ifelse(pediatria$sexo == "varon", "blue", "red") 

# Representamos las variables de interés: edad, peso y talla
# Nota: Asegúrate de que los nombres de las columnas coincidan con tu CSV
pairs(pediatria_clean[, c("edad", "peso", "talla")], 
      col = colores, 
      main = "Matriz de dispersión: Edad, Peso y Talla")

```

### 3. Coeficiente de Correlación

Calculamos la matriz de correlación para observar la fuerza de la relación lineal entre estas variables.

Aquí tienes el resumen ejecutivo del código:

1.  **`vars_interes <- ...`**: Filtra tu base de datos para quedarte **solo con las columnas** que vas a analizar (edad, peso, talla).

2.  **`cor(..., use = "complete.obs")`**: Calcula la fuerza de la relación lineal entre ellas. El argumento `complete.obs` evita errores eliminando las filas que tengan datos vacíos (`NA`).

3.  **`abs(...)`**: Convierte todos los resultados a **positivo**. Esto te permite ver la **intensidad** de la relación sin que el signo (positivo o negativo) te distraiga.

4.  **`print(...)`**: Muestra la matriz final en la consola para que puedas leer los coeficientes.

```{r correlacion}
# Seleccionamos solo las columnas de interés
vars_interes <- pediatria_clean[, c("edad", "peso", "talla")]

# Calculamos la matriz de correlación
matriz_corr <- cor(vars_interes, use = "complete.obs")

# Si deseas ver el valor absoluto como en tu ejemplo original:
corr_abs <- abs(matriz_corr)

print(corr_abs)

```

```{r}
cor(pediatria_clean)
```
