---
title: "G. Tabla de frecuencias"
output:
  html_document:
    toc: false
    theme: united  # Puedes elegir: united, cosmo, lumen, flatly...
    highlight: tango
  word_document: default
  pdf_document: default
---

## 1. Frecuencias Unidimensionales `table` y `prop.table`

Utilizamos `table()` para obtener la frecuencia absoluta (conteo) y `prop.table()` para la frecuencia relativa (proporciones).

```{r}
datos <- read.table(file = "empleados.txt", header = TRUE)

head(datos)

```

```{r}
# Frecuencia absoluta
tabla1d <- table(datos$sexo)

#Mostramos la tabla1d relativa
tabla1d

```

```{r}
#  Frecuencia relativa (proporción)
# Hay que hacerla tomando como base la tabla de frecuencia absoluta

tabla1d.relativa <- prop.table(tabla1d)

#Mostramos tabla1d.relativa
tabla1d.relativa
```

## 2. Tablas Bidimensionales (Tablas de Contingencia)

Ideales para analizar la relación entre dos variables categóricas.

```{r}

tab2d <- table(datos$sexo, datos$catlab)

# Porcentajes sobre el total de la tabla
prop.table(tab2d) * 100

# Porcentajes por filas (margen 1)
prop.table(tab2d, 1) * 100

# Porcentajes por columnas (margen 2)
prop.table(tab2d, 2) * 100

```

## 3. Construcción de una Tabla de Frecuencias Completa

Para variables cualitativas, podemos ensamblar una tabla profesional que incluya frecuencias absolutas ($n_i$), acumuladas ($N_i$), relativas ($f_i$) y relativas acumuladas ($F_i$).

```{r}
fa   <- table(datos$educ)      # Frecuencia absoluta
fac  <- cumsum(fa)            # Frecuencia absoluta acumulada
fr   <- prop.table(fa)        # Frecuencia relativa
facr <- cumsum(fr)            # Frecuencia relativa acumulada

# Ensamblado en un Data Frame
mitabla <- data.frame(fa, fac, fr, facr)[, -4]
colnames(mitabla) <- c("Categoría", "ni", "Ni", "fi", "Fi")
mitabla

```

## 4. Agrupación en Intervalos (Variables Numéricas)

Para variables continuas, es necesario convertir valores numéricos en intervalos categóricos mediante `cut()`.

### Ejemplo básico

### Qué hace cada parte

1️⃣ `temp` → vector de temperaturas.\
2️⃣ `cut(temp, breaks = c(0, 20, 30, 50))` → divide los valores en **intervalos**:

-   `(0,20]` → valores mayores que 0 hasta 20

-   `(20,30]` → valores mayores que 20 hasta 30

-   `(30,50]` → valores mayores que 30 hasta 50

-   <div>

    > 
    >
    > Nota: por defecto `cut()` **el intervalo incluye el límite superior** `(a,b]`.

    </div>

3️⃣ `temp_intervalos` → factor con el **intervalo asignado a cada temperatura**.

```{r}
temp <- c(22.52, 18.70, 19.61, 22.79, 29.38, 30.19, 33.16, 36.97, 33.29, 28.98, 24.31, 22.43)

# Agrupación en rangos definidos
temp_intervalos <- cut(temp, breaks = c(0, 20, 30, 50))

# Mostramos los intervalos hechos
temp_intervalos

```

### Aplicación práctica en Pediatría

Podemos usar `aggregate()` para resumir datos numéricos según los intervalos de edad creados.

-   **Lectura de datos**\
    Se carga el conjunto de datos `children.csv`, que contiene la columna `edad` y varias variables numéricas (peso, altura, talla, etc.).

-   **Agrupación por intervalos**\
    Se crean intervalos de edad de 1 año (por ejemplo, de 5 a 19 años) utilizando la función `cut()`. Cada niño queda asignado al intervalo correspondiente según su edad.

-   **Cálculo de medias**\
    Se calcula la media de cada variable numérica para cada intervalo de edad con `aggregate()`, ignorando valores faltantes. Esto genera un resumen donde cada fila representa un intervalo y cada columna la media de una variable.

-   **Frecuencia de intervalos (opcional)**\
    Se puede comprobar cuántos niños hay en cada intervalo para interpretar correctamente las medias.

```{r}
pediatria <- read.csv2("children.csv")

# Creamos intervalos de edad de 1 en 1 año (de 5 a 19)
edad_intervalos <- cut(pediatria$edad, breaks = seq(5, 19))

# Calculamos la media de todas las variables numéricas por cada grupo de edad
resumen_edad <- aggregate(pediatria[, -1], by = list(edad = edad_intervalos), 
                          FUN = mean, na.rm = TRUE)

```

```{r}
edad_intervalos
```

```{r}
resumen_edad
```

```         

---

### Cambios clave realizados:
* **Claridad Terminológica:** He añadido la notación estándar ($n_i, N_i, f_i, F_i$) para que el código sea académicamente riguroso.
* **Estructura:** Se ha separado el código en bloques lógicos, facilitando la ejecución paso a paso.
* **Legibilidad:** He renombrado variables (como `temp2` a `temp_intervalos`) para que el código sea "autodocumentado".
* **Buenas prácticas:** Se ha incluido `na.rm = TRUE` en el ejemplo de `aggregate`, que es esencial para que el código no falle si faltan datos en el dataset de pediatría.



```
