---
title: "Introducción a R"
date: "`r Sys.Date()`"
---

```{r setup, include=FALSE}
knitr::opts_chunk$set(echo = TRUE, eval = TRUE)
```

# Instalación

## Instalación de R

Ve al sitio web oficial de R (<https://cran.r-project.org/>) y descarga la versión adecuada para tu sistema operativo (Windows, macOS o Linux). Sigue las instrucciones de instalación.

## Instalación de RStudio (opcional pero recomendado)

RStudio es un entorno de desarrollo integrado (IDE) popular para R que facilita la escritura, ejecución y visualización de código R. Puedes descargar RStudio desde <https://www.rstudio.com/products/rstudio/download/>.

> También se puede ejecutar R/RStudio **en la nube** sin necesidad de instalar nada en el ordenador a través de plataformas como [Posit Cloud](https://posit.cloud/).

------------------------------------------------------------------------

# Introducción a R

R es un lenguaje de programación y un entorno de software utilizado principalmente para el **análisis estadístico** y la **visualización de datos**. Sin embargo, también se puede utilizar como una calculadora avanzada. En esta primera parte de la Práctica 2, se mostrarán los conceptos básicos para usar R como una calculadora.

## Primeros pasos

Abre R o RStudio. Deberías ver una consola donde puedes ingresar comandos de R.

## Una primera sesión

```{r primera-sesion, echo=TRUE}
2 + 2

sqrt(16)

1 + 2 * 4

(1 + 2) * 4

3 + 5; 3 + 6  # las órdenes se separan por ;

pi  # R conoce pi
```

## Ventana de Script

Los ficheros script se pueden guardar utilizando **Archivo → Guardar como...** y eligiendo a continuación la ubicación que interesa en el disco duro del ordenador.

Por defecto R utiliza una carpeta de trabajo donde guardará la información.

```{r directorio-trabajo, eval=FALSE}
getwd()  # devuelve la carpeta de trabajo

# Cambiar la carpeta de trabajo
setwd("/ruta/a/tu/carpeta")

# Ejemplo en Windows
setwd("c:/")
```

------------------------------------------------------------------------

# Funciones y Operadores en R

## Funciones principales

| Función                       | Código en R      |
|-------------------------------|------------------|
| Raíz cuadrada de x            | `sqrt(x)`        |
| Exponencial de x              | `exp(x)`         |
| Logaritmo neperiano           | `log(x)`         |
| Nº de elementos de un vector  | `length(x)`      |
| Suma los elementos del vector | `sum(x)`         |
| Seno de x                     | `sin(x)`         |
| Coseno de x                   | `cos(x)`         |
| Tangente de x                 | `tan(x)`         |
| Media                         | `mean(x)`        |
| Desviación típica             | `sd(x)`          |
| Varianza                      | `var(x)`         |
| Mediana                       | `median(x)`      |
| Quantiles                     | `quantile(x, p)` |
| Máximo y Mínimo               | `range(x)`       |
| Ordenación                    | `sort(x)`        |
| Resumen estadístico           | `summary(x)`     |

## Operadores en R

### Aritméticos

| Operador | Descripción     |
|----------|-----------------|
| `+`      | Suma            |
| `-`      | Resta           |
| `*`      | Multiplicación  |
| `/`      | División        |
| `^`      | Potencia        |
| `%/%`    | División entera |

### Comparativos

| Operador | Descripción   |
|----------|---------------|
| `==`     | Igualdad      |
| `!=`     | Diferente de  |
| `<`      | Menor que     |
| `>`      | Mayor que     |
| `<=`     | Menor o igual |
| `>=`     | Mayor o igual |

### Lógicos

| Operador | Descripción |
|----------|-------------|
| `&`      | Y lógico    |
| `\|`     | O lógico    |
| `!`      | No lógico   |

## Ejemplos con operadores

```{r operadores-ejemplos, echo=TRUE, results='hold'}
datos <- c(1, 5, 10, 3)

min(datos)
max(datos)
which.min(datos)
which.max(datos)
range(datos)
mean(datos)
median(datos)
sum(datos)

2 * datos

datos == 5
datos == 5 & datos == 1
datos == 5 | datos == 1

3 < 2
2 < 3 & 4 < 1
2 < 3 | 4 < 1
```

## Asignación de variables

```{r asignacion, echo=TRUE, results='hold'}
resultado_suma           <- 5 + 3
resultado_resta          <- 10 - 2
resultado_multiplicacion <- 4 * 6
resultado_division       <- 20 / 5
resultado_potenciacion   <- 2^3

# Imprimir los resultados
print(resultado_suma)
```

## Tipos de datos básicos

```{r tipos-datos, echo=TRUE, results='hold'}
x1 <- TRUE                              # logical
x2 <- 3                                 # integer
x3 <- 3.4                              # numeric
x5 <- "Esto es una cadena de caracteres"  # string

ls.str()  # detalles de los objetos en memoria

# Conversiones de tipo
as.integer(x1)
as.integer(x3)

# Comprobaciones de tipo
is.integer(x1)
is.logical(x1)
```

------------------------------------------------------------------------

# Paquetes

## ¿Cómo organiza R la información?

Al iniciar el programa R se cargan por defecto una serie de librerías básicas. El **paquete base** contiene las bases de R, incluyendo funciones como `sum`, `max`, así como los principales tipos de objetos: vector, matriz, data.frame.

A veces es necesario cargar otras librerías específicas. Esto se hace a través de los llamados **paquetes (packages)**.

## Instalación y carga de paquetes

```{r paquetes, eval=FALSE}
install.packages("nombre_del_paquete")
library(nombre_del_paquete)

library()  # lista de los paquetes disponibles
```

## Ejemplo: paquete `clustcurv`

```{r clustcurv, eval=FALSE}
# install.packages("clustcurv")
library(clustcurv)            # carga la librería
library(help = clustcurv)     # documentación de la librería
```

## Ayuda en R

```{r ayuda, eval=FALSE}
?max
help(max)    # equivalente a ?max
help(mean)   # ayuda de la función mean
```

------------------------------------------------------------------------

# Vectores y Matrices

## Vectores

Los vectores son una estructura de datos fundamental en R. Se crean utilizando la función `c()`.

```{r vectores}
x <- c(4.1 , 5, 6.35)
x <- c(7, x, 2)
x # Imprime el vector
mode(x) # Devuelve el tipo de datos del vector
length(x) # Devuelve el número de elementos del vector

y <- c("Hola", "Adios")
y
mode(y)

y <- c(y, x, TRUE)
y
mode(y)
length(y)
```

### Acceder a elementos de un vector

```{r acceso-vector}
mi_vector <- c(1, 2, 3, 4, 5)
elemento <- mi_vector[2]
elemento
```

## Generación de secuencias

```{r secuencias}
(x <- 1:5) 
# El operador : genera una secuencia de enteros consecutivos entre dos valores. Los paréntesis exteriores hacen que el resultado se imprima automáticamente.

seq(1, 5, 0.5)

seq(from = 1, to = 5, length = 9)

sample(1:6, size = 10, replace = TRUE)  # secuencias aleatorias
```

## Matrices

### Crear y acceder a elementos

```{r matrices}
# Crear una matriz 3x3
mi_matriz <- matrix(1:9, nrow = 3, ncol = 3)
print(mi_matriz)

# Acceder al elemento en la segunda fila y tercera columna
elemento <- mi_matriz[2, 3]
print(elemento)

# Crear una matriz 2x4
matrix(1:8, nr = 2, nc = 4)
matrix(1:8, 2, 4)               # por columnas (como Fortran)
matrix(1:8, 2, 4, byrow = TRUE) # por filas

x <- matrix(1:6, 2, 3)
x[2, ]    # segunda fila
x[, 2]    # segunda columna
x[1, 1:2] # primera fila, columnas 1ª y 2ª
```

### Arrays

```{r arrays}
x <- array(1:24, dim = c(4, 3, 2))
x

x1 <- x[, , 1]; x1
x2 <- x[, 2, 1]; x2

cbind(x, c(50, 55))
rbind(x, c(50, 55, 60))
```

## Operaciones con matrices

```{r operaciones-matrices}
# Crear dos matrices
matriz_a <- matrix(1:4, nrow = 2)
matriz_b <- matrix(5:8, nrow = 2)

# Sumar las matrices
resultado_suma <- matriz_a + matriz_b
print(resultado_suma)

# Multiplicar las matrices (producto matricial)
resultado_multiplicacion <- matriz_a %*% matriz_b
print(resultado_multiplicacion)

# Transpuesta
mi_matriz <- matrix(1:6, nrow = 2)
matriz_transpuesta <- t(mi_matriz)
print(matriz_transpuesta)
```

## Funciones para matrices

| Función                     | Descripción                                |
|-----------------------------|--------------------------------------------|
| `dim()`, `nrow()`, `ncol()` | Número de filas y/o columnas               |
| `diag()`                    | Diagonal de una matriz                     |
| `*`                         | Multiplicación elemento a elemento         |
| `%*%`                       | Multiplicación matricial                   |
| `cbind()`, `rbind()`        | Encadenamiento de columnas o filas         |
| `t()`                       | Transpuesta de una matriz                  |
| `solve(A)`                  | Inversa de la matriz A                     |
| `solve(A, b)`               | Solución del sistema de ecuaciones         |
| `qr()`                      | Descomposición QR                          |
| `eigen()`                   | Autovalores y autovectores                 |
| `svd()`                     | Descomposición en valores singulares (SVD) |

## Nombres en matrices

```{r nombres-matrices}
temperatura <- c(20.37, 18.56, 18.4, 21.96, 29.53, 28.16,
                 36.38, 36.62, 40.03, 27.59, 22.15, 19.85)
humedad     <- c(88, 86, 81, 79, 80, 78, 71, 69, 78, 82, 85, 83)
lluvia      <- c(72, 33.9, 37.5, 36.6, 31, 16.6, 1.2, 6.8,
                 36.8, 30.8, 38.5, 22.7)

datos <- cbind(temperatura, humedad, lluvia)

rownames(datos) <- c("enero", "febrero", "marzo", "abril", "mayo",
                     "junio", "julio", "agosto", "septiembre",
                     "octubre", "noviembre", "diciembre")
colnames(datos)
datos

# Dimensiones
dim(datos)
nrow(datos)
ncol(datos)
```

------------------------------------------------------------------------

# Data Frames

Los **data frames** son el objeto más habitual para el almacenamiento de datos. Cada fila corresponde a un individuo y cada columna a una variable. Se crean con la función `data.frame()`, permitiendo que las columnas sean de distinto tipo.

```{r dataframes}
temperatura <- c(20.37, 18.56, 18.4, 21.96, 29.53, 28.16,
                 36.38, 36.62, 40.03, 27.59, 22.15, 19.85)
humedad     <- c(88, 86, 81, 79, 80, 78, 71, 69, 78, 82, 85, 83)
lluvia      <- c(72, 33.9, 37.5, 36.6, 31, 16.6, 1.2, 6.8,
                 36.8, 30.8, 38.5, 22.7)
mes         <- c("enero", "febrero", "marzo", "abril", "mayo", "junio",
                 "julio", "agosto", "septiembre", "octubre",
                 "noviembre", "diciembre")

datos <- data.frame(mes, temperatura, humedad, lluvia)

# Acceder a una columna
datos$temperatura

# Resumen estadístico
summary(datos)
```

## Acceso directo con `attach`

```{r attach, eval=FALSE}
attach(datos)   # permite usar variables directamente por su nombre
detach(datos)   # libera las variables
```

## Datos de ejemplo en R

```{r datos-ejemplo, eval=FALSE}
data()        # listado de conjuntos de datos disponibles

data(cars)
head(cars)
```

------------------------------------------------------------------------

# Lectura y Escritura de Archivos

## Leer archivos de texto

```{r read-table, eval=FALSE}
datos <- read.table(file = "empleados.txt", header = TRUE)
head(datos)
```

Los argumentos más utilizados de `read.table`:

-   **`header`**: indica si el fichero tiene cabecera (`TRUE`/`FALSE`).
-   **`sep`**: carácter separador de columnas (por defecto espacio en blanco).
-   **`dec`**: carácter decimal (por defecto `"."`).

Otras funciones disponibles:

```{r read-delim, eval=FALSE}
read.delim(file,  header = TRUE, sep = "\t", dec = ".")
read.delim2(file, header = TRUE, sep = "\t", dec = ",")
```

## Leer archivos Excel / CSV

Se recomienda exportar desde Excel a CSV antes de leer en R.

```{r read-csv, eval=FALSE}
datos <- read.table("Vigo2017.csv", header = TRUE, sep = ";", dec = ",")
head(datos)
summary(datos)
```

### Tratamiento de valores perdidos

En algunos ficheros los valores ausentes están codificados (p. ej., `-9999`). Se puede indicar con el argumento `na.strings`:

```{r na-strings, eval=FALSE}
datos <- read.csv2("Vigo2017.csv", na.strings = "-9999")
head(datos)
```

## Exportar datos

```{r write-table, eval=FALSE}
tipo     <- c("A", "B", "C")
longitud <- c(120.34, 99.45, 115.67)
datos    <- data.frame(tipo, longitud)

write.table(datos, file = "datosPractica2.txt")
write.csv2(datos,  file = "datosPractica2.csv")
```

------------------------------------------------------------------------

# Funciones en R

Crear funciones propias en R es muy sencillo:

```{r funciones}
# Definir una función: suma de dos números
suma_dos_numeros <- function(a, b) {
  resultado <- a + b
  return(resultado)
}

# Llamar a la función
(resultado_suma <- suma_dos_numeros(5, 3))
```

------------------------------------------------------------------------

# Generación de Números Aleatorios

```{r aleatorios}
# Números enteros aleatorios entre 1 y 100
numeros_enteros <- sample(1:100, 5, replace = TRUE)
numeros_enteros

# Distribución uniforme [0, 1]
numeros_aleatorios <- runif(10)
numeros_aleatorios

# Distribución Normal (media=0, sd=1)
datos_normal <- rnorm(100, mean = 0, sd = 1)

# Distribución Exponencial (tasa=0.1)
datos_exp <- rexp(50, rate = 0.1)

# Distribución de Poisson (lambda=2)
datos_poisson <- rpois(30, lambda = 2)

# Distribución Binomial (n=10 ensayos, p=0.3)
datos_binom <- rbinom(20, size = 10, prob = 0.3)
```

------------------------------------------------------------------------

# Ejercicios

## Ejercicio 1: Simulación de un dado

Crea una función que simule el comportamiento de un dado.

```{r ejercicio1}
dado <- function(n = 30) {
  resultados   <- seq(1, 6)
  lanzamientos <- sample(resultados, n, rep = TRUE)
  frecuencias  <- table(lanzamientos) / n

  barplot(frecuencias, main = paste("n =", n))
  abline(h = 1/6, col = "red", lwd = 2)

  return(round(frecuencias, 3))
}

# Lanzar el dado 30 veces
dado(30)

# Lanzar el dado 10000 veces — ¿qué ocurre?
dado(10000)
```

> **Reflexión:** ¿Qué observas al aumentar el número de lanzamientos? ¿Se cumple la **Ley de los Grandes Números**?

## Ejercicio 2: Simulación de una moneda

Crea una función que simule el comportamiento de una moneda (cara y cruz).

-   Simula lanzar la moneda **10 veces**.
-   Ahora lánzala **100 veces**. ¿Qué ocurre?

```{r ejercicio2}
# Escribe aquí tu función...
```

\`\`\`
