---
title: "B. Gráfico de barras (dispersión)"
output:
  html_document:
    toc: false
    theme: united  # Puedes elegir: united, cosmo, lumen, flatly...
    highlight: tango
  word_document: default
  pdf_document: defaul
---

Los **gráficos de barras** son la herramienta estándar para visualizar la distribución de **datos categóricos** (o variables discretas con pocos niveles), permitiendo comparar frecuencias entre distintos grupos de forma rápida.

**¿Qué son los datos categóricos?**

Un **dato categórico** (también llamado cualitativo) es aquel que no representa una cantidad numérica en sí misma, sino que describe una cualidad, propiedad o etiqueta que permite clasificar a los individuos o elementos en grupos (o "categorías").

En pocas palabras: No te dice "cuánto hay", te dice "qué tipo es".

-   **Género**: Hombre, Mujer, No binario.

    -   Ejemplo: número hombres y mujeres que hay en una clase.

-   **Estado civil:** Soltero, Casado, Divorciado, Viudo.

    -   Ejemplo: número solteros, casados... que trabajen en una empresa.

-   **Nivel educativo**: Primaria, Secundaria, Bachillerato, Universidad.

-   Color de ojos: Marrón, Azul, Verde, Negro.

## Sintaxis:

`barplor`

#### 1. Ejemplo básico: Barras verticales

Este ejemplo muestra cómo definir manualmente las categorías y sus frecuencias para crear un gráfico sencillo.

```{r barplot-basic}
# Crear datos de ejemplo
categorias <- c("A", "B", "C", "D", "E")
frecuencias <- c(10, 15, 8, 12, 20)

# Crear el gráfico de barras
barplot(frecuencias,
        names.arg = categorias,
        main = "Distribución de Categorías",
        xlab = "Categorías",
        ylab = "Frecuencia",
        col = "seagreen3") # Color más equilibrado

```

------------------------------------------------------------------------

#### Ejercicio 2: Frecuencias con `mtcars`

Cuando trabajamos con bases de datos, no podemos contar los casos a mano. Usamos R para resumir y visualizar:

1.  **Resumir:** Usamos `table()` para contar cuántos elementos hay en cada categoría.

2.  **Visualizar:** Usamos `barplot()` para representar esas frecuencias.

Fragmento de código

```{r}
# Cargar datos mtcars 
data(mtcars) 

# Visualizamos los cinco primeras filas para hacernos una idea de la estructura
head(mtcars)



```

Ahora, con el comando `table` creamos una tabla resumen con el número de coches diferenciados por cilindros. Verás que hay

-   con 4 cilindros: 11 coches

-   con 6 cilindros: 7 coches

-   con 8 cilindros; 14 coches

```{r}
# Resumir: Contar cuántos coches hay según número de cilindros (cyl) 
mitabla <- table(mtcars$cyl) 
print(tabla) 
```

Ahora creamos el gráfico de barras con esta tabla (mitabla) que hemos obtenido de mtcars:

```{r}
# Visualizar: Gráfico de barras verticales 
barplot(mitabla,          
        main = "Distribución de Cilindros",         
        xlab = "Número de cilindros",          
        ylab = "Frecuencia",         
        col = c("slategray", "steelblue", "firebrick"),         
        legend = rownames(tabla))  
```

Si el número de categorías es muy grande, oodemos convertir un gráfico de barras vertical, en uno horizontal añadiendo la propiedad `horiz = TRUE`.

```{r}
# Gráfico de barras horizontales (útil si los nombres de las categorías son largos)
barplot(tabla, 
        main = "Distribución de Cilindros (Horizontal)",
        ylab = "Número de cilindros", 
        xlab = "Frecuencia", 
        horiz = TRUE,
        col = "skyblue")
```

### Conceptos clave:

-   **Dato Categórico:** Es una etiqueta o grupo (ej. 4, 6 u 8 cilindros). No calculamos medias, **contamos** cuántos elementos pertenecen a cada grupo.

-   **`table()`:** Es el contador automático de R.

-   **Reutilización:** Si cambias `mtcars$cyl` por otra columna (como `mtcars$gear`), el gráfico se actualizará automáticamente con el nú mero de marchas (gear, en inglés)
